高雄高等行政法院判決
　　　　　　　　　　　　　　　　　96年度訴字第796號
　　　　　　　　　　　　　 民.
原　　　告　高雄市政府
代　表　人　甲○巿長
訴訟代理人　王伊忱　律師
　　　　　　陳景裕　律師
　　　　　　鄭美玲　律師
被　　　告　乙○○
被　　　告　丙○○
被　　　告　丁○○
上列當事人間因返還公法上不當得利事件，原告提起行政訴訟。
本院判決如下：
　　主  文
原告之訴駁回。
訴訟費用由原告負擔。
    事  實
甲、事實概要：
    緣原告於民國（下同）82年2月17日以高市府地劃字第4785
    號公告高雄市第40期重劃區市地重劃計畫書，誤認該重劃區
    之都市計畫公布日期為「71年12月30日」(正確為「60年9月
    20日」)，因而在辦理上述第40期重劃區土地改良物補償時
    以該日期為標準，於83年4月30日以高市府地劃字第12892號
    公告第40期重劃區土地改良物補償清冊，並於同年6月間發
    放補償費完畢。嗣經原告發現上開第40期都市計畫公布日期
    有誤，乃於84年11月1日以高市府地劃字第37390號公告高雄
    市第40期重劃區土地改良物補償引用之都市計畫公布日期應
    更正為「60年9月20日」。旋於85年4月17日以高市府地劃字
    第10892號公告更正高雄市第40期市地重劃區土地改良物補
    償對照表冊，依該更正後之結果，被告乙○○溢領補償費新
    台幣（下同）675,600元；被告丙○○溢領補償費2,230,032
    元；被告丁○○之父馬生發溢領補償費692,800元。原告並
    於85年4月30日以高市府地劃字第12585號函通知各牴觸戶返
    還其所溢領之補償費，嗣雖有部分牴觸戶（含被告丙○○及
    被告丁○○之父馬生發）向原告陳情，經原告以85年5月25
    日高市府地劃字第15911號函復高雄市第40期重劃區都計畫
    公布日期係60年9月20日，業已公告更正確定，土地改良物
    更正前後補償對照表亦於85年4月17日以高市府地劃字第108
    92號公告並函送有案，各該牴觸戶乃據向內政部提起訴願，
    經內政部以85年12月30日台(85)內訴字第8504548號訴願決
    定書駁回其訴願，渠等又向行政院提起再訴願，亦經行政院
    以台86訴字第33182號再訴願決定書駁回，嗣渠等雖再提起
    行政訴訟，亦分別經最高行政法院以88年度判字第398號判
    決駁回之，渠等又提再審，亦經最高行政法院90年度判字第
    234號判決駁回其再審之訴（另被告乙○○並未對該更正公
    告提起行政救濟，故亦早已確定在案）。原告遂以本件土地
    改良物補償費之更正公告既已告確定，被告受領該溢領之補
    償費應屬無法律上原因，原告依法自得請求被告返還其所受
    領之補償費。而其中被告乙○○前已陸續分期繳回132,000
    元，尚餘543,600元未予繳還；被告丙○○則均未繳還任何
    金額；另被告丁○○之父馬生發所應繳還之補償金額亦分毫
    未繳，且馬生發於87年4月25日死亡後，除被告丁○○以外
    之其他法定繼承人均已拋棄繼承，故該部分債務即應由被告
    丁○○繼承之，乃依法提起本件行政訴訟。
乙、兩造之聲明：
一、原告聲明求為判決：
（一）被告乙○○應給付原告543,600元及自本件起訴狀繕本送
      達之翌日起至清償日止按年息5%計算之利息。
（二）被告丙○○應給付原告2,230,032元及自本件起訴狀繕本
      送達之翌日起至清償日止按年息5%計算之利息。
（三）被告丁○○應給付原告692,800元及自本件起訴狀繕本送
      達之翌日起至清償日止按年息5%計算之利息。
（四）訴訟費用由被告等負擔。
二、被告未於言詞辯論期日到場，亦未提出書狀為任何聲明。
丙、兩造主張之理由：
一、原告主張之理由：
（一）按「人民與中央地方機關間，因公法上原因發生財產上之
      給付或請求作成行政處分以外之其他非財產上之給付，得
      提起給付訴訟。」行政訴訟法第8條第1項定有明文。
（二）緣原告於82年2月17日以高市府地劃字第4785號公告高雄
      市第40期重劃區市地重劃計畫書，誤認該重劃區之都市計
      畫公布日期為「71年12月30日」，因而在辦理上述第40期
      重劃區土地改良物補償時以該日期為標準於83年4月30日
      以高市府地劃字第12892號公告第40期重劃區土地改良物
      補償清冊，並於同年6月間發放補償費完畢。嗣經原告發
      現上開第40期都市計畫公布日期有誤，故原告乃於84年11
      月1日以高市府地劃字第37390號公告高雄市第40期重劃區
      土地改良物補償引用之都市計畫公布日期應更正為「60年
      9月20日」，旋原告又於85年4月17日以高市府地劃字第10
      892號公告更正高雄市第40期市地重劃區土地改良物補償
      對照表冊，依該更正後之結果，被告乙○○溢領補償費67
      5,600元；被告丙○○溢領補償費2,230,032元；被告丁○
      ○之父馬生發溢領補償費692,800元。原告機關並於85年4
      月30日以高市府地劃字第12585號函通知各牴觸戶返還其
      所溢領之補償費，嗣雖經部分牴觸戶（含被告丙○○及被
      告丁○○之父馬生發）向原告陳情，經原告以85年5月25
      日高市府地劃字第15911號函復高雄市第40期重劃區都計
      畫公布日期係60年9月20日，業已公告更正確定，土地改
      良物更正前後補償對照表亦於85年4月17日以高市府地劃
      字第10892號公告並函送有案云云，渠等乃據向內政部提
      起訴願，經內政部以85年12月30日台(85)內訴字第850454
      8號訴願決定書駁回其訴願，渠等又向行政院提起再訴願
      ，亦經行政院以台86訴字第33182號再訴願決定書駁回，
      嗣渠等雖再提起行政訴訟，亦分別業蒙最高行政法院以88
      年度判字第398號判決駁回之，渠等又提再審，亦經最高
      行政法院90年度判字第234號判決駁回其再審之訴。準此
      ，本件土地改良物補償費之更正公告即已告確定（另被告
      乙○○並未對該更正公告提起行政救濟，故亦早已確定在
      案）。
（三）是按「授予利益之行政處分，其內容係提供一次或連續之
      金錢或可分物之給付者，經撤銷、廢止或條件成就而有溯
      及既往失效之情形時，受益人應返還因該處分所受領之給
      付。」行政程序法第127條第1項定有明文。查本件土地改
      良物補償費之更正公告既已告確定，被告受領該溢領之補
      償費應屬無法律上原因，是以原告依法自得請求被告返還
      其所受領之補償費。而其中被告乙○○前已陸續分期繳回
      132,000元，尚餘543,600元未予繳還；被告丙○○則均未
      繳還任何金額；另被告丁○○之父馬生發所應繳還之補償
      金額亦分毫未繳，且馬生發之其他法定繼承人均已拋棄繼
      承，故該部分債務即應由被告丁○○繼承之，併此敘明。
二、被告未於言詞辯論期日到場，亦未提出書狀為任何陳述。
　　理  由
一、本件被告經合法通知，無正當理由，未於言詞辯論期日到場
    ，核無行政訴訟法第218條準用民事訴訟法第386條所列各款
    情形，爰依原告之聲請，由其一造辯論而為判決，合先敘明
    。
二、按「（第1項）公法上之請求權，除法律有特別規定外，因5
    年間不行使而消滅。（第2項）公法上請求權，因時效完成
    而當然消滅。（第3項）前項時效，因行政機關為實現該權
    利所作成之行政處分而中斷。」「民法總則施行前之法定消
    滅時效已完成者，其時效為完成。民法總則施行前之法定消
    滅時效，其期間較民法總則所定為長者，適用舊法，但其殘
    餘期間，自民法總則施行日起算較民法總則所定時效期間為
    長者，應自施行日起，適用民法總則。」行政程序法第131
    條及民法總則施行法第18條分別定有明文。查於行政程序法
    90年1月1日施行前，關於公法上不當得利返還請求權之時效
    期間，基於實體從舊原則，固無行政程序法第131條第1項規
    定之適用，並因公法無性質相類之規定，而應類推適用民法
    第125條一般時效即15年之規定；惟此類推適用之時效期間
    ，若自行政程序法施行日起算，其殘餘期間較行政程序法第
    131條第1項所定5年時效期間為長者，參諸前述民法總則施
    行法第18條規定意旨，即應自行政程序法施行日起，適用行
    政程序法第131條第1項關於5年時效期間之規定，俾得兼顧
    行政程序法規定時效期間為5年之目的，以使法律秩序趨於
    一致（最高行政法院96年度判字第914號判決意旨可資參照
    ）。又按行政程序法施行前，所發生公行政對人民之公法上
    請求權，固應類推適用民法關於時效期間之規定，然其時效
    完成則應為權利當然消滅，而非僅發生義務人得為拒絕給付
    之抗辯，此有最高行政法院95年8月22日庭長法官聯席會議
    決議可參。再參酌行政程序法第131條第2項規定：「公法上
    之請求權，因時效完成而當然消滅。」亦未因該公法上之請
    求權係行政機關對於人民之請求權或人民對行政機關之請求
    權而有異，是以行政程序法施行前，所發生人民對行政機關
    之公法上請求權，基於相同之法理，自應為時效完成之法律
    效果而為權利當然消滅，法所當然。
三、本件原告於82年2月17日以高市府地劃字第4785號公告高雄
    市第40期重劃區市地重劃計畫書時，誤認該重劃區之都市計
    畫公布日期為「71年12月30日」(正確為「60年9月20日」)
    ，因而在辦理上述第40期重劃區土地改良物補償時以該日期
    為標準，於83年4月30日以高市府地劃字第12892號公告第40
    期重劃區土地改良物補償清冊，並於同年6月間發放補償費
    完畢。嗣經原告發現上開第40期都市計畫公布日期有誤，乃
    於84年11月1日以高市府地劃字第37390號公告高雄市第40期
    重劃區土地改良物補償引用之都市計畫公布日期應更正為「
    60年9月20日」。旋又於85年4月17日以高市府地劃字第1089
    2號公告更正高雄市第40期市地重劃區土地改良物補償對照
    表冊，依該更正後之結果，被告乙○○溢領補償費675,600
    元；被告丙○○溢領補償費2,230,032元；被告丁○○之父
    馬生發溢領補償費692,800元。原告並於85年4月30日以高市
    府地劃字第12585號函通知各牴觸戶返還其所溢領之補償費
    ，嗣雖有部分牴觸戶（含被告丙○○及被告丁○○之父馬生
    發）向原告陳情，經原告以85年5月25日高市府地劃字第159
    11號函復高雄市第40期重劃區都計畫公布日期係60年9月20
    日，業已公告更正確定，土地改良物更正前後補償對照表亦
    於85年4月17日以高市府地劃字第10892號公告並函送有案，
    各該牴觸戶乃據向內政部提起訴願，經內政部以85年12月30
    日台(85)內訴字第8504548號訴願決定書駁回其訴願，渠等
    又向行政院提起再訴願，亦經行政院以台86訴字第33182號
    再訴願決定書駁回，嗣渠等雖再提起行政訴訟，亦分別業蒙
    最高行政法院以88年度判字第398號判決駁回之，渠等又提
    再審，亦經最高行政法院90年度判字第234號判決駁回其再
    審之訴（另被告乙○○並未對該更正公告提起行政救濟，故
    亦早已確定在案）。原告遂以本件土地改良物補償費之更正
    公告既已告確定，被告受領該溢領之補償費應屬無法律上原
    因，原告依法自得請求被告返還其所受領之補償費。而其中
    被告乙○○前已陸續分期繳回132,000元，尚餘543,600元未
    予繳還；被告丙○○則均未繳還任何金額；另被告丁○○之
    父馬生發所應繳還之補償金額亦分毫未繳，且馬生發於87年
    4月25日死亡後，除被告丁○○以外之其他法定繼承人均已
    拋棄繼承，故該部分債務即應由被告丁○○繼承之，乃提起
    本件給付之訴等情，業據原告訴訟代理人陳明在卷，並有原
    告82年2月17日高巿府地劃字第4785號公告、83年4月30日高
    巿府地劃字第12892號公告、84年11月1日高巿府地劃字第37
    390號公告、85年4月17日高巿府地劃字第10892號公告、85
    年4月30日高巿府地劃字第12585號公告、85年5月25日高巿
    府地劃字第15917號公告、內政部訴願決定書、行政院再訴
    願決定書、最高行政法院88年度判字第398號判決、90年度
    判字第234號判決、被告乙○○分期繳還補償費明細分類帳
    、拋棄繼承備查通知附本院卷可稽，堪予認定。
四、惟依原告主張其對被告乙○○因受領溢領之補償費所生之公
    法上不當得利返還請求權，係發生於85年4月30日（參見本
    院96年11月29日言詞辯論筆錄），顯係發生於行政程序法施
    行（即90年1月1日）前，依上開說明，當時就公法上請求權
    之時效相關問題，法律尚無明文規定，而應類推適用民法第
    125條規定，其消滅時效應為15年；然自行政程序法施行日
    起，其原15年時效所殘餘之期間，既較行政程序法第131條
    第1項所定5年時效期間為長，則依上開所述，自行政程序法
    90年1月1日施行起，即應適用行政程序法第131條第1項之5
    年時效期間，亦即本件原告對被告乙○○之不當得利返還請
    求權時效，除有行政程序法規定之中斷等事由外，原應至94
    年12月31日屆至，惟因當日係星期六之休息日，翌日則為星
    期日，則參諸民法第122條：「於一定期日或期間內，應為
    意思表示或給付者，其期日或其期間之末日，為星期日、紀
    念日或其他休息日時，以其休息日之次日代之。」之規定，
    即延至95年1月2日屆滿，惟原告遲至96年9月19日始提起本
    件行政訴訟，請求被告乙○○返還，參諸上揭規定及最高行
    政法院95年8月22日庭長法官聯席會議決議，其請求權時效
    業已完成，權利當然消滅，而不得再為本件請求。
五、又依原告主張其對被告丙○○及丁○○因受領溢領之補償費
    所生之公法上不當得利返還請求權，係發生於最高行政法院
    90年度判字第234號判決駁回其等再審之訴之90年2月16日（
    參見本院96年11月29日言詞辯論筆錄），顯係發生於行政程
    序法施行（即90年1月1日）後，即應適用行政程序法第131
    條第1項所規定之5年時效期間，亦即本件原告對被告丙○○
    及丁○○之不當得利返還請求權時效，除有行政程序法規定
    之中斷等事由外，應至95年2月15日（星期三）屆滿，惟原
    告遲至96年9月19日始提起本件行政訴訟，請求被告丙○○
    及丁○○返還，參諸上揭規定，其請求權時效業已完成，權
    利當然消滅，而不得再為本件請求。
六、綜上所述，原告依據公法上不當得利法律關係，請求被告乙
    ○○應給付原告543,600元及自本件起訴狀繕本送達之翌日
    起至清償日止按年息5%計算之利息；被告丙○○應給付原告
    2,230,032元及自本件起訴狀繕本送達之翌日起至清償日止
    按年息5%計算之利息；被告丁○○應給付原告692,800元及
    自本件起訴狀繕本送達之翌日起至清償日止按年息5%計算之
    利息，因該公法上請求權業因時效完成而消滅，不得請求，
    則原告之訴，為無理由，應予駁回。
據上論結，本件原告之訴為無理由，爰依行政訴訟法第195條第1
項後段、第98條第1項前段、第218條、民事訴訟法第385條第1項
前段，判決如主文。
中　　華　　民　　國　　96　　年　  12　　月　 13  　 日
                  第二庭審判長法　官　江幸垠
                              法  官　簡慧娟
                              法  官　許麗華
以上正本係照原本作成。
如不服本判決，應於判決送達後20日內向本院提出上訴書狀，其
未表明上訴理由者，應於提起上訴後20日內向本院提出上訴理由
書（須按對造人數附繕本）；如於本判決宣示或公告後送達前提
起上訴者，應於判決送達後20日內補提上訴理由書（須附繕本）
。未表明上訴理由者，逕以裁定駁回。
中　　華　　民　　國　　96　　年　  12　　月　 13  　 日
　　　　　　　　　　　　　　　書記官  李昱
